【裁判字號】    97,自,61
【裁判日期】    970829
【裁判案由】    加重誹謗
【裁判全文】
臺灣臺北地方法院刑事判決                97年度自字第61號
自  訴  人  丙○○
            甲○○
            丁○○
被      告  乙○○
上列被告因加重誹謗案件，經自訴人等提起自訴，本院判決如下
：
    主  文
乙○○無罪。
    理  由
一、自訴意旨略以：被告乙○○曾為基隆律師公會第二十四屆理
    事、第二十五屆第一任理事長，其於民國九十七年四月七日
    ，基於意圖散布於眾之犯意，虛構事實，撰寫「親愛的朋友
    ，我也要走！─致全體會員書」，在文末載明「拜甲○○、
    丙○○、鐘三位律師之賜，讓我了解人性最醜陋、最險惡的
    一面」，以郵寄方式散發給基隆律師公會會員、基隆市政府
    、台灣基隆地方法院、台灣基隆地方法院檢察署、中華民國
    律師公會全國聯合會及全省各地方律師公會，合計七百十二
    份，加重誹謗自訴人三人之名譽；嗣於九十七年四月十日，
    再以發電子郵件方式，內載「是否定期存單交給廖常監後，
    再配合林監事之印章，並由廖常監以常監身分，先令公會謝
    小姐蓋用公會大印，即可領取公會款？……導致公會二千餘
    萬元之財產損失」等語，加重誹謗自訴人丙○○及甲○○之
    名譽；又於九十七年四月十六日另以發電子郵件方式，上載
    「公文能力須經長培養，行政能力更非常人得具，鐘常理或
    無經驗，尚待時日學習，…廖常監…未依公文程序，會同鐘
    常理發生不合公文程式之公文，令人為之汗顏！本人建議，
    本公會『在職進修委員會』即刻舉辦『公文撰寫研習課程』
    ，並責令鐘常理、廖常監必須參加」等語，加重誹謗自訴人
    丁○○及丙○○之名譽。因認被告涉犯刑法第三百十條第二
    項之加重誹謗罪嫌。
二、按犯罪事實應依證據認定之，無證據不得認定犯罪事實；不
    能證明被告犯罪者，應諭知無罪之判決，刑事訴訟法第一百
    五十四條第二項、第三百零一條第一項分別定有明文。又按
    事實之認定，應憑證據，如未能發現相當證據，或證據不足
    以證明，自不能以推測或擬制之方法，以為裁判基礎；且認
    定犯罪事實所憑之證據，雖不以直接證據為限，間接證據亦
    包括在內；然而無論直接或間接證據，其為訴訟上之證明，
    須於通常一般之人均不致有所懷疑，而得確信其為真實之程
    度者，始得據為有罪之認定，倘其證明尚未達到此一程度，
    而有合理之懷疑存在時，即無從為有罪之認定（最高法院四
    十年台上字第八六號、七十六年台上字第四九八六號判例意
    旨參照）。
三、自訴人等認被告涉有加重誹謗罪嫌，無非以上開「致全體會
    員書」、九十七年四月十日及同年月十六日電子郵件等資料
    ，為其所憑之論據。訊據被告固不否認上開書面係由其撰寫
    寄發，惟堅決否認有何加重誹謗之犯行，辯稱：其於「致全
    體會員書」中，並未具體指摘或傳述足以毀損自訴人等名譽
    之特定事實，而前揭電子郵件之原文內容，遭自訴人等斷章
    取義，扭曲原意，亦難謂被告有意圖散布於眾及損害自訴人
    等名譽之犯行等語。
四、經查：
  (一)刑法第三百十條第二項之加重誹謗罪，係以散發傳布文字圖
    畫等方法，犯同條第一項所定「意圖散布於眾而指摘或傳述
    足以毀損他人名譽之事」之罪，為其構成要件。所謂意圖散
    布於眾，係指意圖散發或傳布於不特定之多數人而言，如僅
    傳達於特定之人，即不足當之（最高法院七十五年度台非字
    第一七五號、八十八年度台非字第二一號判決要旨參照）；
    又刑法第三百十條第二項加重誹謗罪之成立，既無如同法第
    三百零九條公然侮辱罪之須以「公然」為要件，而司法院大
    法官會議釋字第一四五號解釋所稱「本院院字第二０三三號
    解釋所謂多數人，係包括特定之多數人在內，至其人數應視
    立法意旨及實際情形已否達於公然之程度而定，應予補充釋
    明」，顯係就院字第二０三三號解釋前對於刑法分則中「公
    然」一詞之意義，作補充解釋，此與刑法第三百十條第一項
    所定「意圖散布於眾」之定義，並無任何關連（最高法院八
    十九年度台非字第一三九號判決要旨參照）。復按刑法誹謗
    罪之基本構成要件有三，其一須主觀上有誹謗之故意，其二
    須有指摘或傳述不實之具體事實之行為，其三須所指摘或傳
    述者為足以減損貶低他人在社會上之名譽地位，倘缺其中一
    要件，犯罪即屬不成立（台灣高等法院九十六年度上易字第
    二七九０號判決要旨參照），合先敘明。
  (二)本件就被告以郵件寄發七百十二份「致全體會員書」與基隆
    律師公會會員、基隆市政府、台灣基隆地方法院、台灣基隆
    地方法院檢察署、中華民國律師公會全國聯合會、全省各地
    方律師公會之行為部分，依被告寄發目的，應係以特定之人
    為傳達收受對象，而非散發或傳布於不特定之多數人，雖其
    寄發份數為七百十二份，惟刑法之「公然」一詞，乃包括特
    定之多數人在內之解釋，既與誹謗罪所定「意圖散布於眾」
    毫無關連，業如前述，參諸上開最高法院判決要旨，應難謂
    被告此部分行為已該當誹謗罪「意圖散布於眾」之構成要件
    。再查，被告於前開文中固載有「拜甲○○、丙○○、丁○○三位律師之賜，讓我了解人性最醜陋、最險惡的一面」等
    語，然綜觀全文內容，被告並無任何指摘或傳述有關自訴人
    等之不實具體事實之行為，依上開說明，亦難以認定被告有
    加重誹謗之犯行，洵堪確定。
  (三)次就被告分別於九十七年四月十日、同年月四月十六日，以
    電子郵件方式，發送與律師蔡文玲、黃丁風、高秀枝、俞清
    松、李淑寶、何兆龍、王存淦、基隆律師公會（九十七年四
    月十日之電子郵件），及律師丁○○、蔡文玲、丙○○、黃
    丁風、高秀枝、俞清松、甲○○、李淑寶、何兆龍、王存淦
    、林正杰、周慧芳、基隆律師公會（九十七年四月十六日之
    電子郵件）之行為部分，查前開收受電子郵件之人，除自訴
    人等及基隆律師公會外，均係基隆律師公會之理監事（或候
    補理事），已據自訴人甲○○陳述在卷（見本院九十七年七
    月十一日準備程序筆錄第四頁），足證前開電子郵件皆以特
    定之人為傳達收受對象，亦非散發或傳布於不特定之多數人
    甚明，參諸前揭說明，被告應無成立加重誹謗之犯行，實可
    認定。
五、綜上所述，本件自訴人等所舉關於被告加重誹謗犯行之證據
    ，本院認均尚未達於通常一般之人均不致有所懷疑，而得確
    信其為真實之程度；此外復查無其他積極證據，足資證明被
    告有何自訴人等自訴之加重誹謗犯行，既不能證明被告犯罪
    ，核諸前揭說明，自應由本院為被告無罪之諭知。
據上論斷，應依刑事訴訟法第三百四十三條、第三百零一條第一
項，判決如主文。
中    華    民    國    97    年    8     月    29    日
                  刑事第三庭    法  官  詹慶堂
上正本證明與原本無異。
如不服本判決，應於判決送達後10日內向本院提出上訴狀 (應抄
附繕本)。
                                書記官  蔡易霖
中    華    民    國    97    年    8     月    29    日


司法院資訊處製作；財團法人民間司法改革基金會備份。
